【裁判字號】    95,重上更(五),37
【裁判日期】    951115
【裁判案由】    貪污治罪條例等
【裁判全文】
臺灣高等法院刑事判決            95年度重上更(五)字第37號
上  訴  人
即  被  告  甲○○
                        黃璿瑛律師)
選任辯護人  黃璿瑛律師
上  訴  人
即  被  告  丙○○
                      代收人  高進發律師)
選任辯護人  高進發律師
上  訴  人
即  被  告  乙○○
                      (送達代收人  翁方彬律師)
選任辯護人  翁方彬律師
上列上訴人因貪污治罪條例等案件，不服臺灣板橋地方法院84年
度上訴字第4734號，中華民國84年6月5日第一審判決（起訴案號
：臺灣板橋地方法院檢察署84年度偵字第11347號），提起上訴
，判決後經最高法院第五次發回更審，本院判決如下：
    主  文
原判決關於乙○○、甲○○、丙○○部分均撤銷。
乙○○行使公務員明知為不實之事項而登載於職務上所掌之公文
書，足生損害於公眾及他人，處有期徒刑陸月。
甲○○、丙○○均無罪。
    事  實
一、緣乙○○於民國81年間，係臺灣土地銀行永和分行（以下稱
    永和分行）辦事員，負責辦理銀行放款業務、個人信用調查
    及抵押品查估業務，係依據法令從事公務之人員。因同案被
    告黃位政（已判刑確定）於永和分行並未開立存款帳戶，且
    有支票退票紀錄，渠於81年2、3月間擬借他人之名義，向金
    融機關辦理購屋抵押貸款，遂透過臺灣土地銀行總經理前秘
    書林賀卿（已歿，起訴書記載為林賀清）之推介，由代書紀
    金潭陪同，前往永和分行與副理即同案被告丙○○洽談貸款
    之事，丙○○帶同會見經理即同案被告甲○○，並找來辦事
    員乙○○商洽，同意給予貸款。因分行經理核貸權限為新臺
    幣（下同）三千萬元，黃位政為達到貸款之目的，透過陳志
    宏之介紹，以每人三萬元至五萬元之代價，取得游垂龍、陳
    榮林、蘇順德等三人應允充當人頭，再將於81年3月12日以
    00000000元之價格，向洪昭慶、洪昭英、陳王麗玉、王文珍
    、王洪昭芬、王薛杏元等6人所購得坐落臺北市○○區○○
    段3小段806地號（應有部分1604分之520）土地，及其上門
    牌號碼臺北市○○○路○段11巷11號1樓及地下層、11之1號1
    樓房屋，分別以游垂龍、蘇順德、陳榮林之名義登記，並持
    向永和分行申辦抵押貸款。因辦理逾1千萬元之貸款，須檢
    附申貸人最近所得稅申報資料，及員工職務證明書等資料以
    供查核，遂由與黃位政有犯意聯絡之”經苑稅務會計事務所
    ”負責人田玉花（已判決確定），利用業務上之便，於81年
    年3月間，在臺北市○○○路○段125巷20弄6號之事務所內，
    盜用業務上所保管”潤松事業有限公司”（起訴書記載為潤
    松事業股份有限公司）、”惟安有限公司”，及其負責人”
    古添河”、”姚惠敏”之印章，蓋於空白之員工服務證明書
    ，黃位政再利用不知情之合夥人秘書黃玉珍填載”游垂龍係
    潤松事業股份有限公司人事部主任”、”蘇順德係惟安有限
    公司企劃部主任”、”陳榮林係惟安有限公司業務主任”於
    員工職務證明書。復由田玉花（已判刑確定），於81年3月
    間在上開事務所，登載不實之游垂龍之年度所得27萬8千元
    、陳榮林之年度所得35萬6千元、蘇順德之年度所得31萬2
    千元於業務上作成之游垂龍等3人80年度各類所得扣繳暨免
    扣繳憑單及所得結算書持向臺北市國稅局申報80年度綜合所
    得稅後，再上揭文件連同80年度個人所得稅申報書交予黃位
    政。再由黃位政交予乙○○申貸。乙○○明知田玉花所發載
    80年度綜合所得稅結算申報書及各類所得扣繳暨免扣繳憑單
    等資料，游垂龍、陳榮林、蘇順德3人之年度所得依序僅27
    萬8千元、35萬6千元、31萬2千元，竟未依規定向游垂龍向
    人詢問其個人實際收支情形，既在公務上所掌「申貸人信用
    （個人）調查報告」及授信審查書「申貸人還款來源」欄，
    偽填游垂龍全戶收支「年收入460萬元，年支出53萬元、結
    餘407萬元」，陳榮林全戶收支「年收入430萬元，年支出60
    萬元、結餘370萬元」，蘇順德全戶收支「年收入400萬元，
    年支出85萬元、結餘350萬元（應係315萬元）」。且明知黃
    位政以游垂龍等人名義所提供之抵押品即上開不動產並無開
    始裝璜之情形，仍於其職務上所掌之「臺灣土地銀行辦理購
    買，修繕房屋放款調查報告及授信審查書」上「擔保品目前
    利用狀況」欄內偽填「裝璜中，經營酒店」並依臺灣土地銀
    行頒發之「授信擔保品調查估價要點」第15條第3款及建築
    物最高估價標準調整表」之規定在各該授信書之房屋調整率
    「裝修設備」項下填載最高加成率50％合計以最高500%加成
    率估價，呈以審核通過貸款，足以生損害於臺灣土地銀行永
    和分行。
二、案經法務部調查局臺北縣調查站移送臺灣板橋地方法院檢察
    署檢察官偵查起訴。
    理  由
壹、有罪部分（即被告乙○○偽造文書部分）：
一、訊據上訴人即被告乙○○並不否認上揭於其職務上掌管之「
    申貸人信用（個人）調查報告」及授信審查書「申貸人還款
    來源」欄填載不實之收支情形。但辯稱伊不知人頭申貸，伊
    係依貸款人提出之資料填載，伊有到現場看過，確有在拆除
    舊裝璜云云。經查：
  (一)被告乙○○於上揭文件填寫不實之收支情況為其所是認，並
    有「申貸人信用（個人）調查報告」、「授信審查書」及「
    所得稅結算申報書」、「員工職務證明書」等可稽（均見外
    放之授信書類憑證保管卷）。而游垂龍、陳榮林、蘇順德等
    3人係收取數萬元之代價，提供身分證及印鑑證明等相關資
    料為不特定之申辦貸款者，除赴金融機關填寫申貸書等資料
    及對保外，其餘均不知情，亦據證人游垂龍、陳榮林、蘇順
    德等人於偵查中證述無訛（見偵字第9593號卷16、17、26至
    29頁，53至58頁）。而同案被告田玉花因偽造上開所得結算
    書、所得稅扣繳及免扣繳憑單等亦經原審判處有期徒刑拾月
    確定在案。被告就其職務上所填載之上揭文件內容不實，堪
    以認定。
  (二)被告乙○○既為台灣土地銀行永和分行辦事員，負責辦理該
    放款業務，職司申貸人信用及個人調查抵押品查估業務，為
    其所是認。則對於貸款人提出之個人資料自應依職權詳為審
    查，不應因是否為抵押貸款而有所不同，貸款人所提出之職
    業證明某公司員工職務證明書並非不易或不能調查，於其所
    掌之公文書填載個人資料，還款來源等自應審慎詳實填載，
    不能諉為不知當事人提出資料虛偽，況申貸人所提出之所得
    游垂龍為278000元、陳榮林為356000元、蘇順德為312000元
    ，竟在授信審查書上「申貸人還款來源」欄上偽填上揭不實
    之收支、結餘款項，被告所辯不知虛偽云云，顯係卸責飾詞
    ，又本件貸款案件之擔保品，即抵押品並無開始裝璜或雇工
    拆除舊有裝璜之情事，業據被告黃位政、證人徐淑宜及上開
    房屋之承租人陳進陽於偵查中證述屬實。參以被告乙○○於
    調查站調查時坦認於查估期間雖未發見擔保品有裝璜之事實
    ，仍於調查報告及授信審核書中擔保品「目前利用狀況」欄
    填載”裝璜中經營酒店”，並將裝璜設備欄之調整率填載為
    最高標準百分之五十等語，所辯曾目睹工人拆撕壁紙云云，
    純屬子虛，被告乙○○所為於公文書登載不實內容並持以行
    使之犯行足以認定。
二、核被告乙○○所為行使公務員登載不實公文書之行為，係犯
    刑法第216條、第212條之罪。其所為登載不實之行為，進而
    持以行使，其登載不實之低度行為應為行使之高度行為所吸
    收，不另論以登載不實罪。原審以被告乙○○此部分行為罪
    證明確，依法論科原非無見，但查原審另認被告乙○○與共
    同被告甲○○、丙○○另成立貪污治罪條例第6條第1項第4
    款之對於主管事務圖利罪，並認2罪間有方法、目的之牽連
    關係從一重之圖利罪處斷。惟查被告乙○○另涉圖利罪部分
    ，本院認不成立犯罪（理由詳後）原審就此部分尚有未洽，
    被告乙○○上訴就此偽造文書部分亦否認犯罪固無足取，但
    原判決既有可議，即屬無可維持，應由本院予以撤銷。爰審
    酌被告係銀行之基層辦事人員，勢須仰承上級命令，本件既
    係總行秘書林賀卿加以關照，被告為達成目標，乃予曲成而
    誤罹法網，殊無惡性，其情亦堪憫恕依第59條規定減輕其刑
    ，並審酌被告乙○○之素行、智識程度、犯罪之動機、目的
    、手段危害程度及犯罪後直承其行為，態度尚稱良好等一切
    情狀，量處有期徒刑6月資為儆懲。
貳、無罪部分 (即被告甲○○、丙○○及被告乙○○關於圖利部
    分）：
一、公訴意旨略以：甲○○、丙○○、乙○○等人於民國（下同
    ）81年間，分別係台灣土地銀行永和分行經理、副理、行員
    ，均為依據法令從事公務之人員。緣於81年2、3月間，黃位
    政擬假藉「游垂龍」、「陳榮林」、「蘇順德」等人名義向
    臺灣土地銀行辦理購屋抵押貸款，乃透過臺灣土地銀行總行
    前秘書林賀清（已）之推介，在代書紀金潭之陪同下，前
    往臺灣土地銀行永和分行與甲○○、丙○○、乙○○等人洽
    談有關申貸事宜，當時黃位政即已表明渠欲假借他人名義辦
    理貸款，經甲○○等人同意後黃位政即責由其秘書徐淑宜透
    過陳志宏以每人新台幣（下同）三萬元至五萬元之代價僱得
    游垂龍、陳榮林、蘇順德3人充當人頭，再於同年3月13日透
    過代書常文道以3680萬元之價格，向洪昭慶、洪昭英、陳王
    麗玉、王文珍、王洪昭芬、王薛杏元等6人，購得坐落台北
    市○○區○○段3小段806地號（應有部分一千六百零四分之
    五百二十）及其上門牌號碼為台北市○○○路○段11巷11號1
    樓及地下室、11之1號1樓房屋分別登記於游垂龍、陳榮林、
    蘇順德等人名下，並以游垂龍等3人名義及以上開不動產為
    擔保品向臺灣土地銀行永和分行辦理抵押貸款，惟因辦理此
    項貸款須檢附申貸人之最近所得稅申報資料、員工職務證明
    書等資料以供查核。黃位政乃委由有犯意聯絡之經苑稅務會
    計事務所負責人田玉花（原審判處偽造文書罪確定）利用其
    學務上之方便，盜用：潤松事業股份有限公司”、”惟安有
    限公司”及其負責人「古添河」、「姚惠敏」之印章偽造「
    游垂龍係潤松事業股份有限公司人事部主任」、「陳榮林係
    惟安有限公司業務主任」、「蘇順德係惟安有限公司企劃部
    主任」之員工職務證明書及游垂龍等人之80年度各類所得扣
    繳暨免扣繳憑單。並向臺北市國稅局申報80年度綜合所得稅
    後，再將前揭文件連同80年度個人所得稅結算申報書交予黃
    位政。責由不知情之徐淑宜持向臺灣土地銀行永和分行辦理
    抵押貸款，足生損害於潤松事業有限公司、惟安有限公司、
    古添河、姚惠敏等人。惟依80年度綜合所得稅結算申報書及
    各類所得扣繳免扣繳憑單等資料記載，游垂龍之年度所得僅
    278000元、陳榮林僅356000元、蘇順德僅312000元。詎負責
    個人信用調查、抵押品查估業務之乙○○竟未曾向游垂龍等
    人詢其個人收支情形，即在「申貸人信用（個人）調查報告
    」及授信審查書「申貸人還款來源」欄偽填游垂龍全戶收支
    「年收入460萬元，年支出53萬元、結餘407萬元」，陳榮林
    全戶收支「年收入430萬元，年支出60萬元、結餘370萬元」
    ，蘇順德全戶收支「年收入400萬元，年支出85萬元、結餘
    350萬元（應係315萬元）」。又乙○○明知黃位政以游垂龍
    等人名義所提供之抵押品即上開不動產係空屋，且面臨死巷
    並無通路，僅容一車通行，亦無開始裝璜之情形，仍於其職
    務上所掌之臺灣土地銀行辦理購買、修繕房屋放款調查報告
    及授信審查書」上「擔保品目前利用狀況欄」內偽填「裝璜
    中，經營酒店」，並依臺灣土地銀行頒發之「授信擔保品調
    查估價要點」第15條第3款及「建築物最高估價標準調整表
    」之規定在各該授信書之房屋調整率「整修設備」項下填載
    最高加成率50％以便能高估其價值，足生損害於臺灣土地銀
    行；且上述之擔保品曾由洪昭慶等人於81年3月6日持向臺灣
    省合作金庫雙連支庫辦理抵押貸款，經該支庫派員查估後其
    土地查估值為1237萬2545元，台北市○○○路○段11巷11號1
    樓及11之1號1樓房屋查估值各為0000000元、台北市○○○
    路○段11巷11號1樓地下室不予查估，查估總值為00000000元
    。又依臺灣土地銀行頒發之「授信擔保品調查估價要點」第
    17條第1款規定「地下室單獨領有所有權狀，且擁有基地持
    分，其登記用途書明商業用、住宅用、工業用或停車場用無
    處分者，可單獨提供為擔保，其估價得按本行所訂標準表
    酌予調整，但最高不得超過該建築物2樓之估價。」而黃位
    政以游垂龍、陳榮林2人名義為申貸人所提供之擔保品為台
    北市○○區○○段3小段806地號應有部分1604分之130土地
    及其上台北市○○○路○段11巷11號1樓建築物，及「同地號
    應有部分1604分之130土地及其上台北市○○○路○段11巷11
    之1號1樓建物」，乙○○竟予高估為總查估價00000000元，
    核貸金額為00000000元。以蘇順德名義為申貸人所提供之擔
    保品為「同地號應有部分1604分之260土地及其上台北市○
    ○○路○段11巷11號地下層建物」，乙○○竟予高估為總查
    值00000000元核貸金額2千2百萬元，地下室之查估值顯較1
    樓為高，藉以圖利黃位政，詎丙○○、甲○○2人身為臺灣
    土地銀行永和分行副理及經理，對於抵押貸款業務本負有複
    核之職責，竟與乙○○基於圖利黃位政之犯意聯絡，明知黃
    位政係假借游垂龍等人名節申辦貸款，且游垂龍等人並不具
    還債能力，上開擔保品亦有高估之情事，仍予以複核通過批
    准貸款，黃位政於81年6月20日貸得上開款項後，除於82年5
    月20日各繳交乙次本息外，尚有本金00000000元未清償。如
    依實際買賣價格查估並以查估總值9成核貸，乙○○、丙○
    ○、甲○○3人計圖利黃位政00000000元等情，因認被告甲
    ○○、丙○○、乙○○為均犯貪污治罪條例第6條第4款之圖
    利罪嫌，另被告乙○○另犯刑法第213條之登載不實罪嫌（
    此部分已詳如上述有罪部分）等情。
二、訊據上訴人即被告甲○○、丙○○、乙○○3人均矢口否認
    有為上揭圖利黃位政之行為，均辯稱對於抵押品並無高估之
    情形，辯護之高進發律師為被告辯稱：土地銀行還有一個複
    審的單位，被告丙○○沒有核貸權利，只是單純核算，土地
    銀行總行也認為貸款合法等語。被告甲○○於原審辯稱：伊
    雖經丙○○告知林賀卿以電話關照黃位政申辦貸款之。晤面
    當日亦論及此事，惟依臺灣土地銀行內部作業規定，各項公
    務均依業務性質分層授權負責，伊僅就放款審核書之內容作
    書面審查，本件貸款案之調查報告係由乙○○負責調查及查
    估，據以填載審核書之調查報告欄，是由業務主管丙○○審
    核，授信部門依業務主管審核通過之調查報告逕行審核借款
    人之背景、借款用途、還款來源核貸金額，貸付率不得逾百
    分之九十等資料後，再填寫綜合意見，按層級是由伊批示。
    而伊平日公務繁多，不可能每件公事均逐頁審核。本案之貸
    款案件伊僅審查房屋之查估報告，因查估人員所查估之每坪
    單價並未高出鄰近地區每坪之單價，貸付率未逾最高上限，
    且所填註之綜合意見亦載明申貸人及保證人均具清償能力及
    保證能力，認與貸款條件相符，乃予以核准，於法並無違背
    。且上開抵押品於82年間遭臺灣台北地方法院拍賣時，所定
    底價亦高於本件核貸之金額，顯見並無高估抵押品圖利情事
    ，伊迄遭檢察官傳訊，始知黃位政使用人頭申辦貸款。被告
    丙○○於原審辯稱：林賀卿來電係告知黃位政近日將赴永和
    分行開戶存款，伊將黃位政向甲○○引見，亦僅談論開戶存
    款事宜，未言及申辦貸款，嗣後黃位政申辦貸款，並未獲林
    賀卿關照，而伊僅負責書面審核，不知抵押品未開始裝璜，
    且曾詢問乙○○有關游垂龍等人之任職情形，據乙○○告稱
    已調查過因申報人提供抵押品，遂未深入調查，另為確保債
    權並要求黃位政擔任連帶保證人。被告乙○○於原審辯稱：
    承辦本案未曾接獲林賀卿之電話關照，雖臺灣土地銀行未規
    定必須調查申貸人之收入來源，僅須審核申貸人之退票紀錄
    及曾否逾限未清償，仍於對保當日向游垂龍等人查詢收入來
    源，且經徐淑宜及黃位政告知擬動工裝璜，前往查看時目睹
    工人刻正拆撕壁紙，遂於「目前利用狀況」欄填寫為「裝璜
    中」而因本件地下層連同一樓經營酒店，其使用價值較高，
    並曾向長安分行同事查詢，始以最高加成核估等語。查本件
    公訴人認被告3人涉有上開圖利罪，係以本件游垂龍等人
    僅係人頭，黃位政委由同案被告田玉花代為偽造游垂龍等人
    之員工職務證明書、各類所得扣繳及免扣繳憑單等文件，業
    據被告甲○○、黃位政、田玉花分別於台北縣調查站及偵查
    中坦承不諱，核與證人徐淑宜、鍾玉燕、游垂龍、蘇順德等
    人證述之情節相符。被告乙○○根本未對游垂龍等人作過
    信用調查，未曾查詢彼等收入來源，亦非潤松事業有限公司
    ，惟安公司高階職員，經證人徐淑宜、游垂龍結證明，而申
    貸人之收入來源及數額攸關清償能力之有無屬核貸之重要依
    據。上開抵押品係面臨死巷，出入極為不便，且已公開招
    售年餘，最後始以00000000萬元之價格出售予常文道代書各
    節，業據證人洪昭英到庭結證屬實，雖被告黃位政辯稱上開
    抵押品係以5200百萬元之價格向常文道購得，惟經與證人常
    文道隔離訊問結果常文道證稱以5千萬元之價格出售，2人所
    供不一，且對付款方式亦不相符。況依常文道所稱其購入後
    約1個月即轉售予被告黃位政，以上開房地絕無可能相差一
    千五百萬餘元，足證黃位政及證人常文道之供述均與事實不
    符。又上述擔保品曾由洪昭慶等人於81年3月6日持向臺灣省
    合作金庫雙連支庫辦理抵押貸款，經支庫查估，其土地查估
    值為00000000元、台北市○○○○段1巷11號1樓及11之1號1
    樓房屋查估值各為0000000元，台北市○○○路○段11巷11號
    1樓地下室不予查估，查估總值為00000000元，核貸0000000
    元一節，有臺灣省合作金庫雙連支庫洪昭慶不動產調查表影
    本在卷可稽等為其依據。
三、經查：
  (一)本件貸款案件之實際申貸人係同案被告黃位政，而游垂龍3
    人乃人頭，黃位政因永和分行無存款記錄，且有違反票據法
    前科，乃透過林賀卿之推介，與被告甲○○、丙○○、乙○
    ○等人洽商有關貸款事宜，被告甲○○等向黃位政告稱分行
    經理之核貸權限僅每人每戶三千萬元，黃位政遂以游垂龍等
    3人名義辦理申貸手續，並責由共同被告田玉花盜用印章，
    據以偽造游垂龍等3人之員工職務證明書各類所得扣繳暨免
    扣繳憑單等文件持以行使，且因受林賀卿之關昭，故雖明知
    假借游垂龍3人名義仍准予核貸，又黃位政於洽談時即表明
    將利用人頭，並稱申貸所需證件均逕其祕書徐淑宜接洽等情
    ，固據被告甲○○、黃位政、田玉花分別於調查站調查時及
    偵查中坦承不諱，唯查銀行放款業務除信用貸款，重於貸
    款人個人之品質、經濟能力、償債能力外，就抵押貸款，其
    實際貸款人與名義貸款人是否一致，並非絕對重要，其願否
    放貸端視抵押品或擔保品之價值而定，況依市場實務，分行
    經理，放款數額常有設限，乃為通知之事實，遂為了方便貸
    款人數額加大，必找人頭即名義上之貸款人與實際欲貸款之
    人不屬同一人，亦為商場所常見，因之，抵押貸款並不能以
    實際貸款人與名義貸款人不同，即推定放款銀行有圖利於貸
    款人為。當視提供擔保品，其價值是否足以清償借款。本件
    借款名義人為游垂龍、陳榮林、蘇順德3人，而實際借款人
    為黃位政，故不論被告甲○○、丙○○是否知悉此3人所提
    出之個人信用查估是否屬實，縱如黃位政於偵查中供明被告
    3人知悉申貸人為人頭之事屬實，唯此3人亦係抵押品之提供
    人，則尚難據此推論被告3人就本件放貸有何圖利同案被告
    黃位政之事實。
  (二)公訴意旨因指稱本件擔保品曾由洪昭慶等人於81年2月29日
    （起訴書誤為3月6日）持向臺灣省合作金庫雙連支庫辦理抵
    押貸款，經該支庫派員查估後，其土地查估值為00000000元
    、台北市○○○路○段11巷11號1樓及11之1號1樓房屋，查估
    值各為0000000元台北市○○○路○段11巷11號1樓地下室則
    不予查估，查估總值為00000000元，核貸980萬元，固有臺
    灣省合作金庫87年8月1日合金雙字第3011號函及洪昭英不
    動產調查表影本在卷可稽（偵字第14329號卷42頁；上更(一)
    卷第130、131頁）與被告查估總值00000000萬元核貸金額
    2200萬元，差異甚大，顯有高估云云，但查：
    1.被告3人均辯稱查估不動產價值並無違反臺灣土地銀行放
      款之規定，此由臺灣土地銀行總行覆本院稱：
      依本行授信擔保品調查估價要點第17條第1款規定「地
        下室單獨領有所有權狀，且擁有基地持分，其登記用途
        書明為商業用、住宅用、工業用或停車用無處分者，
        可單獨提供為擔保，其估價得按本行各類建築物估價標
        準酌予調整，但最高不得超過該建築物2樓之估價，本
        案係依該規定辦理，並無不合。
      至於有無申貸人藉他人名義將欲提供之擔保品分散在多
        人名下提出申貸，藉以規避分會授權核貸之規定降低核
        貸層級，將所貸金額交由申貸人使用情事；經查本件申
        貸案，係由申貸人自行提供不動產為抵押物，並無所謂
        分散貸款集中使用之情事。此有臺灣土地銀行總行87年
        4月3日總調資字第870004214號函在卷足參（見本院更
        (一)審卷120頁、121頁）。而依公訴意旨指乙○○以蘇順
        德名義為申貸人所提供之擔保品為台北市○○○路○段
        11巷11號地下層建物總估值為2461萬元、地上1樓總估
        值為2547萬元，依其實際建築坪數，不含公共設施之單
        價計算，地面層為334696元、地下層為329946元，均未
        高於查訪時時價（地面層50萬元、地下層40萬元），足
        見其就地下層之查估總值並未高於地面一樓及時價，至
        於地上2樓即未查估，自難推論其所估高於2樓價值。
    2.依卷證資料臺灣台北地方法院民事執行處於82年間就上開
      3筆土地建物執行拍賣，其所定底價分別為1700萬元、
      1560萬元及2600萬元。而該房地經中國建築經理股份有限
      公司 (下稱中國建築經理公司）於84年9月間鑑價結果，
      認其於81年間評估總值為00000000元，且謂台北市中山區
      之房價自79年谷底至80年稍微復甦後，從81年逐漸衰退迄
      今等語，另尚上不動產鑑定公司於83年10月20日就上開土
      地及其上台北市○○○路○段11巷11號地面層建物鑑價結
      果，認其總值為00000000元（見一審卷(一)第127頁至132頁
      、更(二)卷第152頁至183頁），上訴人3人所辯就本件3筆房
      地之查估值並未有高估情事尚非無據。況臺灣台北地方法
      院民事執行處就上開房地之拍賣底價係分別依據財團法人
      臺灣經濟力中心及臺灣不動產鑑定有限公司之鑑價所酌定
      （見一審卷(一)第131頁臺灣台北地方法院82年度民執字第
      3979號影印執行卷內所附臺灣台北地方法院囑託鑑定書影
      本），非執行法院所得任意為之，當不能以其拍賣底價係
      法院所酌定即認其欠缺專業性。參諸中國建築經理公司上
      開鑑定意見謂台北市中山區之房價81年起逐漸衰退之語，
      則執行法院於82年間依據鑑定意見所定之底價，衡情當低
      於上訴人等3人查估當時之價格，至中國建築經理公司與
      尚上不動產鑑定公司均屬不動產鑑定之專業機構，其等就
      上開房地之鑑價已分別證述鑑定之理由甚詳，除有積極事
      證證明其有瑕疵外，尚可為有利於上訴人有利辯解之佐證
      。
    3.末查被告行為後因刑法法律之變更，致其規定之犯罪構成
      要件變更而有擴張或限縮時，必其行為時同時該當修正前
      後法律所定犯罪構成要件均應予利處刑罰時，始生刑法第
      2條第1項之比較適用問題，故被告行為時，依行為時之法
      律規定應成立犯罪，但依裁判時之法律不加處罰者即屬「
      犯罪後法律已廢止其刑罰」之範疇。本件上訴人等3人行
      為後貪污治罪條例已於90年11月7日經修正公布其第6條第
      1項第4款圖利罪之犯罪構成要件自原定「對於主管或監督
      之事務，直接或間接圖私人之不法利益」修正為「對於主
      管或監督之事務，明知違背法令，直接或間接圖自己或其
      他私人不法利益，因而獲得利益」。同時刪除未遂犯之規
      定，質言之，該修正後貪污治罪條例第6條第1項第4款圖
      利罪之犯罪構成要件已因修正而予減縮。本件自須審酌所
      謂「違背法令」，依立法理由之說明，該「法令」係指法
      律、法律授權之法規命令，職權命令，委辦規則等，對多
      數不特定人民就一般事項所作對外發生法律效果之規定者
      而言，並不包括行政機關之內部規定，將行政規則排除在
      外，則違反行政規則只有行政責任並無刑事責任，本件查
      估依據乃臺灣土地銀行所自定之授信擔保品調查估價要點
      用以規範其機關內部作業事項，當不具備法令之性質，則
      縱然被告等有違反該要點第17條第1款之規定，而有所逾
      越2樓之估價，應僅自行政責任之問題，與貪污治罪條例
      第6條第1項第4款，所謂違背法令有間，其等行為尚難謂
      為法令之違背而課以該條項之刑責，至上訴意旨指稱其不
      具公務員身分云云，容有誤解。
  (三)綜上各節所述，被告等3人就抵押物並無高估之不法情事，
    即無公訴人所指之圖利犯行，此外，復查無其他證據足以證
    明被告甲○○、丙○○、乙○○有對主管事務圖利之行為，
    是屬不能證明犯罪。原審認被告等有貪污犯行，自有未洽，
    上訴意旨指摘原判決不當為有理由，應由本院將原判決撤銷
    而為被告甲○○、丙○○為無罪之諭知，至於被告乙○○就
    此圖利部分亦不能證明犯罪，唯公訴人認與上揭偽造文書有
    罪部分有方法、目的之牽連關係，係裁判上一罪，爰就乙○
    ○部分不另為無罪之諭知。
據上論斷，應依刑事訴訟法第369條第1項前段、第364條、第299
條第1項前段，第301條第1項、刑法第216條、第213條、第59條
，判決如主文。
本案經檢察官洪泰文到庭執行職務。
中    華    民    國    95    年    11    月    15    日
                  刑事第七庭    審判長法  官 陳 正 雄
                                      法  官 許 錦 印
                                      法  官 蔡 光 治
以上正本證明與原本無異。
如不服本判決，應於收受送達後十日內向本院提出上訴書狀，其
未敘述上訴之理由者並得於提起上訴後十日內向本院補提理由書
（均須按他造當事人之人數附繕本）。
                                      書記官 陳 韋 杉
中    華    民    國    96    年    1     月    5     日
法條附錄：
中華民國刑法第213條
（公文書不實登載罪）
公務員明知為不實之事項，而登載於職務上所掌之公文書，足以
生損害於公眾或他人者，處1年以上7年以下有期徒刑。
中華民國刑法第216條
（行使偽造變造或登載不實之文書罪）
行使第 210 條至第 215 條之文書者，依偽造、變造文書或登載
不實事項或使登載不實事項之規定處斷。


司法院資訊處製作；財團法人民間司法改革基金會備份。
